# Conceitos Teóricos

Aqui vamos descrever alguns conceitos fundamentais sobre a teoria de séries temporais. Em particular, entender o que é um processo estocástico, a média, a função de covariância, processos estocásticos e a função de autocorrelação.

```{r include=FALSE}
knitr::opts_chunk$set(echo = TRUE)
```

```{r include=FALSE}
library(tidyverse, timetk, fpp)
```


## Média, Variâncias e Covariâncias

Agora vamos introduzir várias medidas teoricas utilizadas para descrever como séries temporais se comportam. Como é usual em estatística, a descrição completa da série envolve uma função de distribuição multivariada a amostra conjunta dos valores $y_1, y_2, ..., y_n$, enquanto que uma descrição mais econômica pode ser obtida em termos das funções média e de autocorrelação. Como a correlação é uma característica essencial da análise de séries temporais, as medidas de descrição mais úteis são aquelas expressadas em termos função de autocorrelação e função de autovariância.

Vamos discutir alguns conceitos importantes relacionados a todos os tipo de modelos estatísticos de série temporal. Especificamente podemos utilizar algumas medidas para descrever uma série temporal.

## Função Média

A função média descreve o valor esperado de uma série temporal. Assim, para um processo estocástico $\{ Y_t\}$, a função média é definida como:

$$\mu_t = E(Y_t)$$
para $t = 0,1,2,...$. Assim, $\mu_t$ é o valor esperado do processo no tempo $t$. 

**Exemplo 1: Função Média de Média Móvel**

Para uma media móvel dada por $\frac{1}{3}(w_{t-1} + w_t + w_{t+1})$, seu valor esperado (função média) é igual a zero, $\mu_y = 0$. Assim, a função média ao redor de zero descreve bem o comportamento geral da média móvel. O mesmo pode ser dito do ruído branco.

```{r ruido_media, fig.cap="Função Média de um ruído branco"}
df %>% 
  ggplot(aes(x = x, y = ruido_branco)) + 
  geom_line(aes(color = "Ruído Branco")) + 
  geom_hline(aes(yintercept = 0, color = "Função Média"), linetype = 2, size = 1.5) +
  labs(x = "Tempo", y = "",
       title = "Média Móvel",
       subtitle = "Função Média da Média Móvel é Zero",
       color = "") +
  theme(legend.position = "bottom")
  
```

**Exemplo 2: Função Média de Random Walk com Drift**

Para um *random walk com drift* qual a função média? Dado que este modelo é dado por $y_t = \delta t + \sum_{j=1}^t w_t$, como $E(w_t) = 0$ e como $\delta$ é uma constante, temos


$$\mu(yt) = \delta t$$

Assim, a função média de uma *random walk com drift* é uma linha reta com inclinação $\delta$. Uma comparação de uma random walk com drift e sua função média pode ser vista na figura \@ref(fig:random-media).

```{r random-media, fig.cap = "Função média de uma série random walk com drift"}

df %>% 
  # criar a função média da random walk
  mutate(funcao_media_random_walk = .2*x) %>% 
  ggplot(aes(x = x)) + 
  geom_line(aes(y = random_walk_drift, color = "Random Walk com Drift")) +
  geom_line(aes(y = funcao_media_random_walk, color = "Função Média"), linetype = 2, size = 1.5) +
  labs(x = "Tempo", y = "",
       title = "Random Walk com Drift Delta = 0.2",
       subtitle = "A função Média é uma linha Reta com Inclinação Delta = 0.2",
       color = "Modelo:")
 
```


**Exemplo 3: Função Média de um Sinal mais Ruído**

A função média para um modelo aditivo na forma $y_t = s_t + w_t$ é obtido por:


$$\mu_{yt} = E(y_t) = E[2 \cos(2\pi \frac{2t + 15}{50}) + w_t]$$

Novamente, $E(w_t) = 0$ e os demais termos são constantes, logo:

$$\mu_{yt} = E(y_t) = 2 \cos(2\pi \frac{2t + 15}{50})$$
A média móvel é apenas o sinal sem o ruído. 

```{r sinal_media, fig.cap="Função Média de uma série com sinal"}

df %>% 
  ggplot(aes(x = x)) +
  geom_line(aes(y = curva_onda, color = "Função Média"), size = 1.5, linetype = 2) +
  geom_line(aes(y = curva_onda_ruido, color = "Sinal com Ruído")) + 
  labs(title = "Curva em Onda e Sua Função Média",
       subtitle = "A função Média é o Sinal sem Ruído",
       color = "") +
  theme(legend.position = "bottom")

```


## Função de Autocovariância

A função de autocovariância mostra a covariância de um processo consigo mesmo em dois pontos diferentes no tempo. Assim, para uma série mensal de preços, a função de autocovariância mostra a relação entre $y_{jan}$ e $y_{fev}$, que são os valores observados de preço para janeiro e fevereiro, respectivamente.

A função de autocovariância $\gamma_{t,s}$ é definida como:

$$\gamma_{t,s} = Cov(Y_t, Y_s)$$

para $t,s=0,1,2,...$

Onde $Cov(Y_t,Y_s) = E[(Y_t - \mu_t)(Y_s - \mu_s)] = E[Y_t Y_s) - \mu_t \mu_s$.

Portanto, a autocovariância mede a dependência linear entre dois pontos na mesma série observadas em pontos diferentes. Séries que são muito suavizadas exibem funções de autocovariância que permanecem altas mesmo quando o $t$ e o $s$ estão muito longes entre si. Séries com muita agitação tendem a ter funções de autocovariância que são próximas de zero para valores muito distantes entre si. 

Lembre que se $s = t$, ou seja, se estivermos comparando uma observação no tempo consigo mesmo, a autovariância se reduz ao valor de variância, porque

$$\gamma_{y}(t,t) = E[(y_t - \mu_t)^2] = \text{Var}(x_t)$$

**Exemplo 1: Autocovariância de Ruído Branco**

Para uma série temporal ruído branco $w_t$ que tem $E(w_t)=0$, temos que

$$\gamma_w = Cov(w_s, w_t) = 0$$

para $s \neq t$. Assim, a relação linear entre duas observações é zero. O valor de uma observação num ponto no tempo não influencia em nada os valores observados nos demais pontos do tempo.


**Exemplo 2: Autocovariância de uma Média Móvel**

Considere nosso exemplo de uma média móvel. Assim, 

$$\gamma_v (s,t) = cov(v_s, v_t) = cov \{ \frac{1}{3}(w_{s-1} + w_s + w_{s+1}), \frac{1}{3}(w_{t-1} + w_t + w_{t+1}) \}$$

Quando $s = t$, temos

$$\gamma_v (s,t) = \frac{1}{9}cov\{(w_{t-1} + w_t + w_{t+1}), (w_{t-1} + w_t + w_{t+1}) \}$$

$$\gamma_v (s,t) = \frac{1}{9}\[ cov(w_{t-1}, w_{t-1} + cov(w_{t} + w_t) + cov(w_{t+1} + w_{t+1}) \]$$

$$\gamma_v (s,t) = \frac{3}{9} \sigma^2_w$$

O mesmo exercício pode ser feito para $s = t + 1$, quando analisamos observações que estão distantes uma observação entre si (janeiro e março, por exemplo), onde $\gamma_v (t + 1, t) = \frac{2}{9}\sigma^2_w$. Quando as observaçãos estão separadas por dois períodos, $|s-t| = 2$, temos $\gamma_v(s,t) = \frac{1}{9}\sigma^2_w$, e quando as observações estão separadas por mais de dois períodos, $|s-t| > 2$, temos $\gamma_v(s,t) = 0$. 

Assim, quando suavizamos um ruído branco utilizando uma média móvel, adicionamos um pouco de covariância, mas esta dependência linear se reduz com o aumento da separação entre os valores. Assim, a relação entre janeiro e fevereiro é mais forte que a relação entre janeiro e março. Contudo, a relação entre janeiro e abril seria igual a zero, dado que $| \text{Jan} - \text{Abr} | > 2$.



**Exemplo 3: Autocovariância de um Random Walk**

Para um modelo random walk, $y_t = \sum_{j = 1}^t w_t$, temos que

$$\gamma_y (s,t) = cov(y_s, y_t) = cov \left( \sum_{j=1}^2 w_j, \sum_{k=1}^t w_t\right) = \min\{s,t\} \sigma^2_w$$

porque o $w_t$ são variáveis não correlacionadas entre si. Nota que, diferentemente dos exemplos anteriores, a função autocovariância de uma _random walk_ depende no valor em particular de $s$ e $t$, e não na separação entre as observações ou no *lag*. Perceba também que a variãncia de uma random walk, $var(y_t) = t \sigma^2_w$, aumenta sem limites quando $t$ cresce. O efeito desta variância pode ser observada na figura para o random walk. Conforme $t$ aumenta, mais e mais a variável se distancia da sua função média $\delta t$.

```{r cov-random-walk, fig.cap="Autocovariância de uma random walk com drift"}

df %>% 
  # criar a função média da random walk
  mutate(funcao_media_random_walk = .2*x) %>% 
  ggplot(aes(x = x)) + 
  geom_line(aes(y = random_walk_drift, color = "Random Walk com Drift")) +
  geom_line(aes(y = funcao_media_random_walk, color = "Função Média"), linetype = 2, size = 1.5) +
  labs(x = "Tempo", y = "",
       title = "Random Walk com Drift Delta = 0.2",
       subtitle = "Quanto maior o t, maior a distância entre a Série e sua Função Média",
       color = "Modelo:") + 
  theme(legend.position = "bottom")
 
```

## A Função de Autocorrelação (FAC)

A correlação mensura a relação linear entre duas variáveis. A autocorrelação por sua vez mede a relação linear entre valores defasados ( _lagged_ ) de uma série temporal.

Uma forma de mensurar como um valor se relaciona a um valor passado é utilizando a Função de Autocorrelação (FAC), ou ACF em inglês. Ela mede a previsibilidade linear da série no tempo $t$, usando apenas os valores de $y_s$. A função de autocorrelação é definida como

$$\rho (s,t) = \frac{\gamma(s,t)}{\sqrt{\gamma(s,s)\gamma(t,t)}}$$

O valor de $\rho$, a covariância, esta sempre no intervalo $[-1,1]$. Se pudermos prever $y_t$ perfeitamente a partir de $y_s$ através de uma relação linear $y_t = \beta_0 + \beta_1 y_s$, então a correlação será $+1$ quando $\beta_1 > 0$, e a correlação será $-1$ quando $\beta_1 <0$. Portanto, temos uma medida grosseira da nossa habilidade de prever a série no tempo $t$ utilizando os valores no tempo $s$.

Vamos observar esse comportamento na prática utilizando os dados trimestrais de produção de cerveja. A figura \@ref(fig:beer) mostra a série.

```{r beer, fig.cap="Produção trimestral de cerveja"}
beer2 <- window(ausbeer, start=1992)

autoplot(beer2) +
  ggtitle("Produção trimestral de Cerveja, Australia") +
  ylab("") + xlab("Ano")
```

É possível observar que os dados possuem um comportamento sazonal bem marcante. Vamos visualizar esse comportamento utilizando o correlograma, o gráfico que nos retorna os coeficientes de autocorrelação.


```{r beer-auto, fig.cap="Função de autocorrelação para a produção trimestral de cerveja"}
library(forecast)


ggAcf(beer2)
```

O gráfico parece mostrar:

* O $r_4$ é maior que outros _lags_. Isso é um resultado do padrão sazonal da série.  Os picos tendem a ser separados por quatro trimestres e os vales tendem a ser separados por quatro trimestres.

* $r_2$ é mais negativo que outros _lags_ porque os vales e picos tendem a ser separados por dois trimestres.

* A linha azul indica se a correlação é significamente diferente de zero. 

### Tendência e sazonalidade em Correlogramas

Quando os dados possuem uma tendência, as autocorrelações para pequenas defasagens é grande e positiva porque as observações próximas no tempo possuem valores semelhantes.

Assim, o ACF de uma série com tendência tende a ter valores positivos que lentamente decaem conforme o número de valores defasados (lags) aumenta.

A demanda por energia elétrica na australia (figura \@ref(fig:energia-aus)) possui um misto de padrão sazonal e tendência.

```{r energia-aus, fig.cap="Demanda por Energia Elétrica na Australia, 1980-1995"}
aelec <- window(elec, start=1980)
autoplot(aelec) + xlab("Year") + ylab("GWh")

```

E a função de autocorrelação da série (figura \@ref(fig:acf-energia)) tem um decaimento lento devido a tendência, enquanto possui pequenas ondas, que ocorrem devido ao comportamento sazonal da série.

```{r acf-energia, fig.cap="ACF da demanda australiana por energia elétrica"}
ggAcf(aelec, lag=48)

```

O pacote `timetk` fornece uma função para gerar o correlograma.

```{r}
aelec_df <- data.frame(electrical_demand = matrix(aelec),
           date = time(aelec)) %>% 
  mutate(date = as.Date(date))


aelec_df %>% 
  plot_acf_diagnostics(date, electrical_demand,
                       .show_white_noise_bars = T,
                       .interactive = F)
```


A figura ilustra além do ACF, a função de autocorrelação parcial (PACF, em inglês) que será melhor explicada na seção xxx.



### A Função de Covariância-Cruzada e de Correlação-Cruzada

De maneira geral, gostariamos de medir a previsibilidade de uma outra série $y_t$ a partir da série $x_s$. Assumindo que ambas as séries tem variância finita, nós temos a seguinte definição para a função de covariância cruzada:

$$\gamma_{x,y}(s,t) = cov(x_s, y_t) = E[(x_s - \mu_{xs})]$$

A função de correlação cruzada (FCC) é dada por:

$$\rho_{xy}(s,t) = \frac{\gamma_{xt}(s,t)}{\sqrt{\gamma_{x}(s,s) \gamma_{y}(t,t)}}$$

Podemos inclusive extender a ideia acima para o caso de mais de duas séries. 

O pacote `timetk` oferece um banco de dados de vendas semanais na rede walmart, com informações de vendas semanais para diferentes departamentos de lojas selecionadas da rede. O banco de dados ainda possui covariadas adicionais como `isHoliday`, que indica se a semana específica possui um feriado, `Temperature`, que indica a temperatura média da semana e `Fuel_Price`, que indica o preço do combustível naquela semana. Abaixo uma pequena amostra dos dados disponíveis:

```{r walmart}
walmart_sales_weekly %>% 
  head() %>% 
  knitr::kable(caption = "Vendas semanais das lojas walmart")
```

Na figura \@ref(fig:walmart-11) exibimos a série de vendas no tempo apenas para o departamento 1 da loja 1.

```{r walmart-11, fig.cap="Vendas semanais do Departamento 1 da Loja na Walmart"}

walmart_sales_weekly %>% 
  filter(id == "1_1") %>% 
  plot_time_series(Date, Weekly_Sales, .interactive = F)
```

Observamos alguns picos de vendas semanais que devem estar correlacionados a períodos de feriado. As vendas devem estar relacionadas ainda com a temperatura média e o preço do combustível naquela semana. Como temos acesso as covariadas `Temperature` e `Fuel_Price` podemos calcular não apenas o ACF, mas também a Função de Correlação-Cruzada com essas duas variáveis. Para tanto, vamos utilizar o parâmetro `.ccf_vars` na função `plot_acf_diagnostics` para incluir estas duas variáveis na análise.


```{r ccf-walmart, fig.cap="Correlação Cruzada de Vendas Semanais com Temperatura e Preço de Combustível"}
walmart_sales_weekly %>% 
  group_by(id) %>% 
  select(id, Date, Weekly_Sales, Temperature, Fuel_Price) %>% 
  plot_acf_diagnostics(Date, Weekly_Sales, # Calcular ACF & PACF
                       .ccf_vars = c(Temperature, Fuel_Price), # CCF
                       .lags = "3 months",
                       .interactive = FALSE)
  
```

A função exibe o ACF e PACF de cada um dos departamentos de cada loja Walmart, além de calcular a correlação cruzada com temperatura e preço de combustíveis.

Uma análise da figura \@ref(fig:ccf-walmart) sugere algumas relações curiosas, como a relação entre os valores de vendas semanais e valores passados de temperatura. A relação com temperatura pode ser diferente a depender da localização geográfica da loja, uma vez que em estados frios, baixas temperaturas associadas ao período de inverno podem desestimular a ida de clientes às lojas físicas, enquanto que em estados quentes, esse padrão não seria observado. Além disto, é possível que essa relação entre vendas e temperatura esteja sendo intermediada pelo padrão sazonal de vendas mais fortes no fim do ano.

É importante destacar que o padrão da correlação cruzada é afetado pela estrutura das duas séries e a tendência que cada uma tem. É preferível sempre remover a tendência das séries ou levar em consideração a estrutura do ARIMA univariado da variável $x$ antes de aplicar um gráfico de CCF. 


